【裁判字號】    94,重訴,70
【裁判日期】    950413
【裁判案由】    第三人異議之訴
【裁判全文】
臺灣高雄地方法院民事判決              94年度重訴字第70號
原      告  高雄縣燕巢鄉農會
法定代理人  乙○
訴訟代理人  黃祖裕律師
被      告  丁○○
訴訟代理人  楊申田律師
複代理人    余如惠律師
被      告  庚○○
訴訟代理人  呂郁斌律師
被      告  中華成長三資產管理股份有限公司（即合作金庫銀
            行股份有限公司之承當訴訟人）
法定代理人  戊○○
訴訟代理人  己○○
            甲○○
            丙○○
上列當事人間第三人異議之訴事件，本院於民國95年3 月30日辯
論終結，判決如下：
    主  文
原告之訴駁回。
訴訟費用由原告負擔。
    事實及理由
一、查，本件原被告合作金庫銀行股份有限公司（下簡稱合作金
    庫銀行）對被告丁○○之債權已轉讓予中華成長三資產管理
    股份有限公司（下簡稱中華成長公司），有債權讓與證明書
    、西松郵局第2647號存證信函各1 份為證，茲由中華成長公
    司具狀承當本件訴訟，並經原告、原被告合作金庫銀行及被
    告丁○○、庚○○同意，依民事訴訟法第254 條之規定，應
    予准許，合先敘明。
二、按訴訟全部或一部之裁判，以他訴訟之法律關係是否成立為
    據者，法院得在他訴訟終結前以裁定停止訴訟程序。此規定
    ，於應依行政爭訟程序確定法律關係是否成立者準用之。但
    法律別有規定者，依其規定。民事訴訟法第182 條定有明文
    。本件原告主張就訴外人高雄縣燕巢鄉公所核發予被告丁○
    ○之養豬戶拆除補償費新台幣（下同）42,418,168元（下稱
    系爭補償費）之處分是否違法，已於民國94年12月15日向高
    雄高等行政法院提起行政訴訟，請求確認訴外人高雄縣燕巢
    鄉公所與被告丁○○間之養豬戶拆除補償費42,418,168 元
    請求權不存在，以及確認訴外人高雄縣燕巢鄉公所與訴外人
    陳財夏之養豬戶拆除補償費42,418,168元請求權存在，是本
    件系爭補償費係屬何人所有，有待該行政訴訟確定，爰聲請
    於上開行政爭訟程序確定前，裁定停止本件訴訟程序云云。
    查，原告代位訴外人陳財夏提起本件第三人異議之訴，須審
    酌者為訴外人陳財夏就本件執行標的即系爭補償費有無足以
    排除被告聲請強制執行之權利，而就原告提起之上開行政訴
    訟，僅係確認訴外人陳財夏對於訴外人高雄縣燕巢鄉公所之
    養豬戶拆除補償費42,418,168元請求權是否存在，原告縱獲
    勝訴判決，亦係屬訴外人高雄縣燕巢鄉公所應另給付陳財夏
    拆除補償費之問題，與系爭補償費無涉，系爭補償費並不因
    此即當然歸陳財夏所有，是原告能否代位訴外人陳財夏就本
    件系爭補償費行使權利，核與該行政訴訟無關，本院認無裁
    定停止本件訴訟之必要，故原告之上開聲請，自不應准許。
三、原告起訴主張：因被告丁○○積欠訴外人合作金庫銀行1,96
    0,000 元及其利息未清償，合作金庫銀行遂向本院民事執行
    處聲請強制執行（合作金庫銀行嗣將債權讓與予被告中華成
    長公司，並由被告中華成長公司承受為執行債權人），經本
    院以90年度執字第18864 號強制執行事件受理，另被告庚○
    ○亦持因被告丁○○未聲明異議而確定之本院89年度促字第
    50889 號支付命令，向本院民事執行處聲請就被告丁○○所
    得申請之系爭補償費，在其債權範圍內為強制執行（原執行
    案號為91年度執字第15439 號），經本院民事執行處將上開
    91年度執字第15439 號併入本院90年度執字第18864 號事件
    執行。嗣於92年4 月8 日，經本院民事執行處核發支付轉給
    命令，就被告丁○○得向訴外人高雄縣燕巢鄉公所申請之系
    爭補償費為強制執行，但因「陳財夏畜牧場」及「集易晟畜
    牧場」登記證書均載明牧場負責人為訴外人陳財夏，是上開
    牧場之畜舍、廢水處理設施等建物及工作物之原始取得人均
    為訴外人陳財夏，則依照五大河川養豬戶拆除辦理補償說明
    手冊之規定，補償費申請主體為畜舍及廢水處理設施之所有
    人，是上開2 間畜牧場之拆遷補償費應僅訴外人陳財夏有權
    領取，系爭補償費應為訴外人陳財夏所有。而於90年6 月所
    核發之「集易晟畜牧場」登記書，固將主要管理人員由訴外
    人陳財夏更改為被告丁○○，然負責人為牧場所有人，而主
    要管理人員係受負責人之委任，負責管理牧場之主要人員，
    與禽舍、污水處理設施及豬隻等所有權無涉，是被告丁○○
    仍非「集易晟畜牧場」之所有人，系爭補償費非屬被告丁○
    ○所有。另原告因被告丁○○之父即訴外人陳財夏積欠債務
    ，向本院民事執行處聲請就訴外人陳財夏所有之土地為強制
    執行，訴外人陳財夏為避免其土地上之豬舍及其得申領之上
    開補償金受強制執行，竟與訴外人陳春亮、被告丁○○基於
    通謀虛偽意思表示，先於86年9 月15日，由陳財夏將「集易
    晟畜牧場」上之豬舍28座及豬隻16,000頭轉讓予陳春亮，作
    為抵償積欠陳春亮96,891,960元之債務，再於同年月22日，
    由陳春亮將上開財物以55,000,000元代價轉讓予被告丁○○
    ，並以被告丁○○之名義申請系爭補償費，被告丁○○、訴
    外人陳春亮、陳財夏上開通謀虛偽意思表示無效，是高雄縣
    燕巢鄉公所經將系爭補費核發予被告丁○○，其所為之處分
    顯有重大瑕疵，應屬無效；況依行政程序法第110 條第1項
    規定，書面之行政處分須送達相對人始發生效力，高雄縣燕
    巢鄉公所尚未就被告丁○○申辦拆除補償費事件，作成書面
    處分並依法送達予相對人丁○○，僅於內部決定後通知法院
    ，其外部效力尚未發生。爰依強制執行法第15條及民法第24
    2 條規定，代位系爭補償費所有人陳財夏提起本件第三人異
    議之訴等語。聲明求為判決：（一）本院90年度執字第1886
    4 號強制執行事件就被告丁○○所有之系爭補償費42,418,1
    68元之執行程序應予以撤銷。（二）訴訟費用由被告負擔。
四、被告丁○○則以：本件執行標的物乃伊向訴外人高雄縣燕巢
    鄉公所領取之系爭補償費，係經高雄縣燕巢鄉公所依資料審
    核認定應由伊領取，並由本院民事執行處就系爭補償費核發
    支付轉給命令，若原告認有上開資格之核定有疑義，應向高
    雄縣燕巢鄉公所提出行政爭訟程序，其得主張行政撤銷或給
    付之訴之請求權，抑或向訴外人陳財夏主張損害賠償之請求
    權，均屬「債權」之性質，惟強制執行法第15條所謂就執行
    標的物有足以排除強制執行之權利者, 係指對於執行標的物
    有「物權」之權利存在, 並不包括「債權」之權利，是原告
    並無足以排除強制執行之權利，不得提起本件第三人異議之
    訴；況縱認原告所提第三人異議之訴有足以排除強制執行之
    權利，惟原告主張被告丁○○、訴外人陳財夏、陳春亮通謀
    虛偽意思表示，並未提出證據以明其實，且被告丁○○、訴
    外人陳春亮、陳財夏間之債權債務關係，業經本院93年度重
    訴字第164 號民事判決及台灣高等法院高雄分院93年度上易
    字第38號確定刑事判決確認確有其事，不容原告空言否認等
    語。
    被告庚○○則以：本件訴外人高雄縣燕巢鄉公所依其實際審
    查結果，認定被告丁○○為實際養豬戶，並對之核發補償費
    ，其既非以訴外人陳財夏為補償對象而核發補償費，則訴外
    人陳財夏並非系爭補償費之具領人，自非系爭執行案款之所
    有人，原告雖為訴外人陳財夏之債權人，但就執行標的物並
    無足以排除強制執行之權利，無權代位提起本件第三人異議
    之訴。而訴外人陳財夏於86年9 月15日，將「集易晟畜牧場
    」之豬舍及豬隻轉讓予陳春亮，陳春亮於同年月22日，再將
    上開財物轉讓予被告丁○○，而由被告丁○○負責經營集易
    晟養豬場，並有實際養豬之行為及對該豬舍等違章建築有事
    實上處分權，故具有受領系爭補償費之資格無訛。另訴外人
    陳財夏、陳春亮、被告丁○○間之轉讓行為，業經本院91年
    度自字第374 號刑事判決，台灣高等法院高雄分院93年度上
    易字第38號刑事判決及本院93年度重訴字第164 號民事判決
    認定並無損害原告債權之行為，且認定陳春亮與被告丁○○
    間確有債權等語。
    被告中華成長公司則以：被告丁○○與訴外人陳財夏、陳春
    亮間並無通謀虛偽意思表示之情事，原告主張有通謀虛偽意
    思表示之事實，應負舉證責任，況系爭補償費業已由本院民
    事執行處命令訴外人高雄縣燕巢鄉公所支付轉給本院民事執
    行處，由本院民事執行處於92年12月8 日製作分配表，被告
    丁○○在權利外觀上係該豬舍及豬隻之所有權人，且其具名
    申請領取該補償款，是伊係善意第三人，縱認有原告所主張
    通謀虛偽意思表示之情形，依民法第87條之規定，訴外人陳
    財夏不得以其意思表示無效對抗善意第三人，是訴外人陳財
    夏既不得以其無效對抗伊，則何來怠於行使權利，原告自無
    代位權可言，而不得代位提起第三人異議之訴；況
    本件強制執行程序業已進行至製作分配表完成，於高雄縣燕
    巢鄉公所依照本院民事執行處之支付轉給命令，將系爭補償
    費交付予本院民事執行處時，就債務人對於第三人高雄縣燕
    巢鄉公所之補償金債權之執行程序應已終結，原告於強制執
    行程序終結後，於94年2 月22日始代位提起第三人異議之訴
    ，顯與法不合等語，資為抗辯。均答辯聲明求為判決：
    （一）原告之訴駁回。（二）訴訟費用由原告負擔。。
五、兩造不爭執事項：
（一）經濟部水利署南區資源管理局依行政院89年11月30日台89
      經字第33804 號函示，同意比照「飲用水水源水質保護綱
      要計畫－高屏溪等五大河川水源保護區養豬戶補償辦法」
      辦理阿公店水庫集水區養豬戶拆遷補償事宜，集水區內養
      豬戶於配合拆除場內畜舍及廢水處理設施後，得由畜舍及
      廢水處理設施之所有人申請拆遷補償費，並由訴外人高雄
      縣燕巢鄉公所代辦相關補償事宜。
（二）被告丁○○於90年6 月27日，以其係「陳財夏畜牧場」及
      「集易晟畜牧場」之所有人，向訴外人高雄縣燕巢鄉公所
      申請核發拆遷補償費，經訴外人高雄縣燕巢鄉公所核定「
      陳財夏畜牧場」補償金額為3,125,421 元，「集易晟畜牧
      場」補償金額為39,292,747元，被告丁○○得申請之補償
      費合計為42,418,168元。
（三）被告丁○○積欠訴外人合作金庫銀行借款1,960,000 元及
      其利息未清償，合作金庫銀行遂向本院民事執行處聲請強
      制執行（合作金庫銀行於聲請強制執行後，將債權讓與予
      被告中華成長公司，並由被告中華成長公司承受為執行債
      權人），經本院以90年度執字第18864 號強制執行事件受
      理後，於92年4 月8 日核發支付轉給命令，由訴外人高雄
      縣燕巢鄉公所將系爭補償費提存於本院提存所。
（四）被告庚○○於89年間，持被告丁○○所簽發、發票日自86
      年11月29日起至87年2 月21日止、面額各900,000 元之支
      票43紙，向本院聲請核發支付命令（本院89年度促字第50
      889 號），該支付命令因被告丁○○未於法定期間聲明異
      議而確定，嗣被告庚○○乃持該確定之支付命令，向本院
      民事執行處聲請就被告丁○○所得申請之系爭補償費，在
      其債權範圍內為強制執行（原執行案號為91年度執字第15
      439 號），經本院民事執行處將上開91年度執字第15439
      號併入本院90年度執字第18864號事件執行。
六、原告主張訴外人陳財夏為「陳財夏畜牧場」及「集易晟畜牧
    場」之所有人，被告丁○○並無權領取系爭補償費，系爭補
    償費為訴外人陳財夏所有，故代位訴外人陳財夏提起本件訴
    訟云云，為被告所否認，並以前揭情詞置辯。是本件主要爭
    點厥為：訴外人陳財夏就本件執行標的物即系爭補償費有無
    足以排除強制執行之權利？原告得否代位陳財夏提起本件訴
    訟？
（一）按債權人得以自己名義代位行使者，為債務人之權利而非
      自己之權利，若債務人自己並無該項權利，債權人自無代
      位行使之可言（最高法院49年台上字第175 號判例意旨參
      照）。次按第三人就執行標的物有足以排除強制執行之權
      利者，得於強制執行程序終結前，向執行法院對債權人提
      起異議之訴，如債務人亦否認其權利時，並得以債務人為
      被告，強制執行法第15條固有明文。惟第三人異議之訴之
      原因，須第三人就執行標的物有足以排除強制執行之權利
      ，即第三人因保護自己權利，而請求法院判決撤銷加諸於
      執行標的物之執行行為。而所謂足以排除強制執行之權利
      ，乃指所有權，以及其他足以阻止讓與或交付之權利而言
      ，換言之，即指所有權、典權、留置權、質權而言（最高
      法院44年台上字第721 號判例意旨參照）。
（二）查，系爭補償費係被告丁○○以其係「陳財夏畜牧場」及
      「集易晟畜牧場」之所有人，向訴外人高雄縣燕巢鄉公所
      申請核發補償費，經訴外人高雄縣燕巢鄉公所核定「陳財
      夏畜牧場」補償金額為3,125,421 元，「集易晟畜牧場」
      補償金額為39,292,747元，合計補償費為42,418,168元，
      經本院民事執行處於92年4 月8 日核發支付轉給命令，由
      訴外人高雄縣燕巢鄉公所將系爭補償費提存於本院提存所
      等情，為兩造所不爭執，是訴外人高雄縣燕巢鄉公所既認
      定被告丁○○為「陳財夏畜牧場」及「集易晟畜牧場」之
      所有人，並對之核發補償費，則被告丁○○自有領取系爭
      補償費之權利，訴外人陳財夏並非系爭補償費之核發對象
      ，對於系爭補償費自無任何權利可資行使。又原告主張「
      陳財夏畜牧場」及「集易晟畜牧場」之所有人為訴外人陳
      財夏云云，縱令屬實，亦僅訴外人高雄縣燕巢鄉公所核發
      系爭補償費予被告丁○○之行政處分有錯誤之問題，並不
      影響訴外人陳財夏得向訴外人高雄縣燕巢鄉公所申請上開
      2 間畜牧場補償費之權利，亦不當然使系爭補償費成為訴
      外人陳財夏所有，是原告主張系爭補償費為陳財夏所有云
      云，自不足採。綜上，訴外人陳財夏對系爭補償費既無任
      何權利存在，則原告自無從代位陳財夏提起本件第三人異
      議之訴之餘地，其主張代位其債務人即訴外人陳財夏提起
      本件第三人異議之訴，自屬無據。
七、綜上所述，訴外人陳財夏並無強制執行第15條所定足以排除
    強制執行之權利，則原告代位其遽以提起本件第三人異議之
    訴，請求撤銷本院90年度執字第18864 號事件就系爭補償費
    42,418,168元之強制執行程序，為無理由，應予駁回。
八、本件事證已臻明確，兩造其餘攻擊防禦方法不影響本判決之
    結果，爰不一一論駁，附此敘明。
九、結論：原告之訴為無理由，依民事訴訟法第78條，判決如主
    文。
中    華    民    國    95    年    4     月    13    日
                  民事第二庭 審判長  法  官  鄭月霞
                                     法  官  伍逸康
                                     法  官  邱泰錄
上為正本係照原本作成。
如不服本判決，應於送達後20日內，向本院提出上訴狀並表明上
訴理由，如於本判決宣示後送達前提起上訴者，應於判決送達後
10日內補提上訴理由書（須附繕本）。
中    華    民    國    95    年    4     月    13    日
                                     書記官  林慧君


司法院資訊處製作；財團法人民間司法改革基金會備份。
